【裁判字號】    95,訴,103
【裁判日期】    950727
【裁判案由】    俸給
【裁判全文】
臺北高等行政法院判決
                                    95年度訴字第00103號
                              .
原      告  甲○○
訴訟代理人  楊進興  律師
被      告  銓敘部
代  表  人  乙○○(部長)
訴訟代理人  丁○○
            丙○○
            戊○○
上列當事人間因俸給事件，原告不服公務人員保障暨培訓委員會
中華民國94年11月8 日94公審決字第0317號復審決定，提起行政
訴訟。本院判決如下：
    主  文
原告之訴駁回。
訴訟費用由原告負擔。
    事  實
壹、事實概要：
  一原告係應民國（下同）80年全國性公務人員高等考試二級考
    試地政職系土地行政科考試及格，歷任臺灣土地銀行股份有
    限公司（下稱土地銀行）辦事員及領組，於93年11月1 日轉
    任現職─台北縣中和地政事務所薦任第6 職等至第7 職等地
    政職系課員。
  二經被告於94年3 月18日以部銓四字第0942475496號函審定合
    格實授，並採其82年1 月至83年12月曾任土地銀行與現職工
    作性質相近之年資2 年提敘俸級2 級，核敘薦任第6 職等本
    俸3 級415 俸點，至其84年5 月至93年10月服務於該銀行信
    託部、敦化分行、和平分行之年資，因與現職工作性質不相
    近，未予採計提敘俸級。
  三原告不服，經由臺北縣政府於94年5 月9 日向被告申請俸級
    重行審定，請求採計上開未予採計之年資提敘俸級。案經被
    告於94年6 月7 日以部銓四字第0942503207號書函否准所請
    。
  四原告仍表不服，向公務人員保障暨培訓委員會提起復審，亦
    遭決定駁回，因此提起本件行政訴訟。
貳、兩造聲明：
  一原告聲明：
    (一)求為判決撤銷原處分及復審決定。
    (二)被告機關應作成「准將原告84年5 月26日起，至93年19月
      31日為止，在台灣土地銀行任職之年資提敘至薦任第6 職
      等年功俸6級」之行政處分。
  二被告聲明：
    求為判決駁回原告之訴。
參、兩造之爭點：
  一原告主張之理由：
    (一)原告係應80年全國公務人員高等考試二級考試地政職系土
      地行政科考試及格，應考目的在於取得公務人員任用資格
      ，並以公務人員作為其終身職業。惟其並未被分發至行政
      機關任職，反遭分發土地銀行擔任辦事員，因土地銀行係
      財政部所屬金融保險事業機構，並不適用公務人員相關法
      令，致原告事實上並不具公務人員身分。然而，此項分發
      係當時未區隔財政部所屬金融保險事業機構與行政機關性
      質之差異，將公務人員考試及格人員分發至該等金融保險
      事業機構，造成原告以為自己為公務人員，不知將來回到
      行政機關體系時，往往面臨須回到原來公務人員考試及格
      重新銓審，至多僅有提敘俸級之可能，且必須補繳數額不
      小之退撫基金，將來該段於財政部所屬金融保險事業機構
      之年資，始得併計為公務人員退休年資。此種將公務人員
      考試及格人員分發到一個無法取得公務人員身分之作法，
      有違考用合一之要求，並侵害人民憲法第18條應考試服公
      職之權利。
    (二)若以分發歸分發，提敘歸提敘，則不禁令人質疑考用合一
      只如迷霧，制度性保障僅為空談。以當時分發至土地銀行
      後，若再回到行政機關體系，其於銀行之任職年資，絕大
      多數會被認定為金融保險職系之工作性質; 是以，對於當
      時分發制度，不應由公務人員承擔其不利後果，損及其應
      有之權益。因此對於分發到財政部所屬金融保險事業機構
      ，再回到行政機關體系，並依當初考試及格資格任職時，
      應認其於該等機構之年資與現職工作性質相近，並依公務
      人員俸給法第17條規定予以提敘，始為允當。
    (三)關於原任職務並無職系規定時，原機關出具之工作內容證
      明，因財政部所屬金融保險事業機構之人員，工作內容雖
      大同小異，但極易因由出具之工作內容證明列舉詳細程度
      不一，致認定有所差異，恐非公平作法。況且，此種認定
      亦易流於主觀擅斷，如原告於土地銀行辦理不動產業務，
      與現任職務之職務編號A600080 職務說明書工作項目欄位
      記載：「一土地登記案件之初審（70%）； 二囑託登記及
      登記案件綜合性業務（20%）； 三上級臨時交辦事項（10
      %）」 之第一項是否性質相近，恐亦見仁見智。尤其，某
      項個別業務可為不同職系說明書或職務說明書部分包括時
      ，究應佔多少百分比，始得據以認定屬於何職系，亦無客
      觀之標準，此亦不免令人質疑目前實務操作方式之公平性
      與正確性。
    (四)補充理由：
      1.原告前被分發任職之土地銀行為國營之不動產專業銀行
        。參照銀行法第97條規定「供給不動產信用之專業銀行
        為不動產信用銀行。不動產信用銀行以供給土地開發、
        都市改良、社區○○○道路建設、觀光設施及房屋建築
        等所需中、長期信用為主要任務。」故性質屬與不動產
        業務性質相關或相近之職系，故應准予採計該段期間之
        年資。否則原告當初高考地政職系土地行政科及格，為
        何被分發至土地銀行任職呢？
      2.按「人民有應考試服公職之權」憲法第19條定有明文，
        又「行政行為，應以誠實信用之方法為之，並應保護人
        民正當合理之信賴。」行政程序法第8 條亦有明文。原
        告於80年間應全國性公務人員高等考試二級考試地政職
        系土地行政科考試及格，原即以擔任公務員服公職為職
        志。惟當時國家將原告分發至土地銀行任職，應係認為
        土地銀行之工作性質與地政職系相當，否則，即有違考
        用合一之原則，與憲法上述條文相牴觸。且國家當時依
        法分發工作予考試合格之人民取得正當合理之信賴，自
        不應將此不利之後果由人民承擔，否則即不符上開行政
        程序法之信賴保護原則。
      3.又原告任職於土地銀行期間之工作性質，其實際工作項
        目均由上級主管指派，非原告所能左右。既然是在不動
        產專業銀行之土地銀行內工作，自應認為與地政或不動
        產業務相關或相近，不應再就其工作細項個別挑剔檢視
        ，否則乃只見樹林不見森林之遺憾。況且被告機關所採
        認原告年資之一般行政圖書警防監視設備採購等，與原
        告之辦理催收不動產查封、登記業務相較而言，後者更
        接近於地政職系，故被告機關採認年資標準實有違誤。
      4.按「高等考試之二級考試及格者，初任薦任職務時，敘
        薦任第6 職等本俸1 級；先以委任第5 職等任用者，敘
        委任第5 職等本俸5 級」當時公務人員俸給法第6 條第
        1 項第2 款定有明文。又「公務人員經銓敘審定之官等
        職等應予保障，非依法律不得變更」、「公務人員經銓
        敘審定之俸級應予保障，非依法律不得降級或減俸」，
        公務人員保障法第13條、第14條定有明文。原告於80年
        間應全國性公務人員高等考試二級考試及格，即被分發
        至台灣土地銀行一直工作迄93年10月31日，其職等薪俸
        已達9 等9 級，相當於行政機關6 職等年功俸6 級，詎
        於93年11月l 日轉任中和地政事務所，竟遭核敘為薦任
        第6 職等本俸3 級，形同降級減俸（視同為剛考試合格
        之新進人員，完全藐視原告先前9 年之工作服務年資）
        ，殊有違上述公務人員俸給法及公務人員保障法規定之
        精神，侵害原告之基本權益，極不公平合理。
      5.又原告於土地銀行任職期問薪俸已達9 等9 級，於93年
        11月l 日間調至中和地政事務所，經公務人員退撫基金
        管理委員會通知補繳此段期間之退撫基金合計新台幣60
        0,317 元，原告亦於94年3 月25日如數繳納在案。惟有
        關本件俸給，卻不准採計上述土銀之年資，而退撫基金
        卻又採計土銀之最高薪俸及年資而計繳退撫基金600,31
        7元，誠可謂相互矛盾，實不公平。
  二被告主張之理由：
    (一)本案所涉法令及函釋規定：
      1.91年8 月30日修正施行之公務人員俸給法第17條：
        公務人員曾任下列年資，如與現任職務職等相當、性質
        相近且服務成績優良者，得按年核計加級至其所銓敘審
        定職等之本俸最高級；如尚有積餘年資，且其年終（度
        ）考績（成、核）合於或比照合於公務人員考績法第7
        條之規定，得按年核計加級至其所銓敘審定職等之年功
        俸最高級為止：．．．二、公營事業人員年資。．．．
        （第4 項）第1 項所稱職等相當，指公務人員曾任職務
        等級與擬任職等相當；所稱性質相近，指公務人員曾任
        職務工作性質與擬任職務之性質相近。（第5 項）公務
        人員曾任職等相當、性質相近、服務成績優良年資提敘
        俸級之認定，其辦法，由考試院定之。
      2.公務人員曾任公務年資採計提敘俸級認定辦法第5 條：
        公務人員曾任公務年資，其工作性質相近，依下列規定
        認定之：一曾任職務經銓敘部銓敘審定之職系，與擬任
        職務職系依職組暨職系名稱一覽表規定為同一職組或得
        單向調任或得相互調任者。二曾任職務並無職系之規定
        ，由原機關出具工作內容證明，就其工作內容對照職系
        說明書或職務說明書認定其適當職系後，依前款認定之
        。
      3.90年1 月20日修正發布之職系說明書中規定：
        (1)一般行政職系：
          本職系之職務係基於一般行政管理、文書處理、速記
          、議事、事務管理、物料管理、財產管理、倉庫管理
          、物料採購、出納、打字等知能，對下列工作從事計
          畫、研究、擬議、審核、督導及執行等：．．．(九)物
          料採購：含物料、器材採購之詢價、比價、議價、招
          標及訂約，採購款項及費用之核算與簽付，自行或委
          託信託貿易機構訂購國內外器材，違反採購合約案件
          之處理及廠商登記與信用調查等。
        (2)地政職系：
          本職系之職務係基於地政方面之知能，對土地測量、
          土地登記、地籍管理、地權調整、土地稅則、土地徵
          收、土地放領、土地估價、土地使用管理與規劃、實
          施耕者有其田、平均地權及方域行政等，從事計畫、
          研究、擬議、審核、督導及執行等工作。
        (3)金融保險職系規定：
          本職系之職務係基於金融、保險等知能，對下列工作
          從事計畫、研究、擬議、審核、督導及執行等：(一)金
          融：含資金統籌融通，調節供求，促進工商業活動、
          金融章則擬訂，利率調整、貨幣公債發行、外匯證券
          管理、信用投資調查、公產代管、庫存檢查、存款、
          放款、貼現、匯兌、結匯、儲蓄、公庫、現金票據出
          納、帳冊登記，證券募集、發行、交易之管理、監督
          等事項。
    (二)準此，有關公務人員曾任公務年資之提敘俸級，須具備與
      現任職務職等相當、性質相近、服務成績優良等條件；又
      其性質相近之認定，如曾任公務年資並無職系之規定，而
      由機關出具工作內容證明者，係先就其工作內容對照職系
      說明書或職務說明書予以認定適當職系後，再依公務人員
      曾任公務年資採計提敘俸級認定辦法第5 條第1 款認定之
      ，合先敘明。
    (三)原告應80年高等考試二級考試地政職系土地行政科考試及
      格後，自81年5 月2 日至93年10月31日任職土地銀行之年
      資，其工作內容依該行94年3 月1 日總人甄字第09400040
      43號函略以：
      1.80年2 月23日至84年5 月25日服務於總務室，擔任圖書
        警防設備及監視系統等相關採購業務經辦。
      2.84年5 月26日至89年6 月21日服務於信託部擔任證券相
        關業務經辦。
      3.89年6 月22日至91年6 月30日服務於敦化分行擔任證券
        （融資、融券、集保）相關業務經辦。
      4.91年7 月1 日至93年10月31日服務於和平分行擔任逾放
        、外勤及不動產等業務經辦。
      茲以原告84年5 月26日至93年10月31日分別服務於該行信
      託部、敦化分行及和平分行擔任證券（融資、融券、集保
      ）、逾放、外勤及不動產等業務經辦，因上開工作內容經
      核係屬金融保險職系之工作性質，與地政職系並非同一職
      組，無法單向調任或得相互調任，故與現任地政職系課員
      職務之工作性質不相近，無法採計提敘俸級。
    (四)原告指稱分發當時未區隔財政部所屬金融保險事業機構與
      行政機關性質之差異，將公務人員考試及格人員分發至該
      等金融保險事業機構，造成原告以為自己為公務人員，不
      知將來回到行政機關體系時，往往面臨須回到原來公務人
      員考試及格重新銓審，至多僅有提敘俸級之可能，有違考
      用合一之要求，並侵害人民憲法第18條應考試、服公職之
      權利一節：
      查中華民國憲法第170 條規定：「本憲法所稱之法律，謂
      立法院通過，總統公布之法律。」另依行政程序法第150
      條第1 項規定：「本法所稱法規命令，係指行政機關基於
      法律授權，對多數不特定人民就一般事項所作抽象之對外
      發生法律效果之規定。」又法規命令如有法律授權，且未
      逾越法律授權之範圍，並符合發布之程序，即屬合法有效
      ，人民有知法之義務，原告對於規範公務人員各項權利、
      義務所適用之相關法規自當有注意及認識之義務，其曾任
      職之公營事業機構與目前調任之行政機關在待遇福利及適
      用法規上原本就有些微差異，如某些公營事業機構待遇即
      優於行政機關，不得對於較不利益部分概以未讅相關法令
      為由予以規避。又原告曾任土地銀行辦事員、領組及現任
      台北縣中和地政事務所薦任第6 職等至第7 職等地政職系
      課員，均係以其80年高等考試二級考試地政職系土地行政
      科考試及格資格予以任用，並未侵害其應考試服公職之權
      利。另原告所稱補繳數額不小之公務人員退休撫卹基金等
      節，查公務人員退休撫卹基金之補繳，與公務人員曾任公
      務年資之提敘俸級，各有其適用之法律依據，兩者並無必
      然關聯性。
    (五)原告指稱其分發到財政部所屬金融保險事業機構，再回到
      行政機關體系，並依當初考試及格資格任職時，應認其於
      該等機構之年資與現職工作性質相近，並依公務人員俸給
      法第17條規定予以提敘，始為允當一節：
      查原告目前任職於台北縣中和地政事務所薦任第6 職等至
      第7 職等地政職系課員，係以其應80年高等考試二級考試
      地政職系土地行政科考試及格資格予以任用，另公務人員
      曾任公務年資之俸級提敘，係依上開公務人員俸給法第17
      條及公務人員曾任公務年資採計提敘俸級認定辦法第5 條
      之規定，係以曾任公務年資之工作內容為判斷之標準，與
      考試及格之類科無關。
    (六)原告主張曾任職務並無職系規定時，以原機關出具之工作
      內容證明予以認定相當何一職系之規定，亦無客觀之標準
      一節：
      查公務人員曾任公務年資之俸級提敘，須具備與現任職務
      職等相當、性質相近、服務成績優良等條件，又其性質相
      近之認定，如曾任公務年資並無職系之規定，而由機關出
      具工作內容證明者，係先就其工作內容對照職系說明書或
      職務說明書予以認定適當職系後，再依公務人員曾任公務
      年資採計提敘俸級認定辦法第5 條第1 款認定之，有關原
      告84年5 月26日至93年10月31日服務於土地銀行未具職系
      之年資，經土地銀行94年3 月1 日總人甄字第0940004043
      號函所出具工作項目：分別服務於該行信託部、敦化分行
      及和平分行擔任證券（融資、融券、集保）、逾放、外勤
      及不動產業務經辦等工作，經對照上開職系說明書之規定
      ，核屬金融保險職系之性質，另依職組暨職系名稱一覽表
      規定，金融保險職系與地政職系非屬同一職組，兩者亦不
      得相互調任或單向調任，故無從認定與地政職系之工作性
      質相近。又上開認定性質相近之規定，業已相當嚴謹，尚
      難謂無客觀之認定標準。
    理  由
壹、兩造爭執之要點：
  一按原告之廣義公職經歷，從考試合格之始，到至台北縣中和
    地政事務所任職為止，其歷史排序詳如附表所示。
  二而在上開事實基礎下，原告基於下述法律上之理由，要求提
    高其俸給，從被告機關原來核定之第6職等本俸3級，變更為
    第6職等年功俸6級。
    (一)從考試任用資格之角度言之：
      原告強調其自始即是以「地政職系土地行政科」之資格進
      入土地銀行服務。該資格完全符合其現今在台北縣中和地
      政事務所所從事之工作。
    (二)從年資之角度言之：
      原告認為其已將在土地銀行工作期間之年資計入將來計算
      公務員退休之年資（即將在土地銀行服務期間，按擔任一
      般行政機關之公務員所須提撥之退撫基金差額共計600,31
      7 元，繳納予「公務人員退撫基金管理委員會」，以利將
      來退休時服務年資之一併計算）。
    (三)從工作之機關性質立論：
      原告強調，土地銀行與台北縣中和地政事務所都是以不動
      產業務相關之機關。
    (四)從原告實際從事之工作內容立論：
      原告認為其在土地銀行13年之工作內容均與不動產登記作
      業有關，而與現今在台北縣中和地政事務所之工作內容性
      質相近。
貳、處理本案爭點所須釐清之基本法理及其相關法制背景之說明
    ：
  一先從法之形式體系為說明：
    (一)按本案為課予義務訴訟，原告即須表明其請求權之規範基
      礎，將其請求提敘俸級之法規範依據予以具體表明。而不
      能僅以所謂「公平正義」之法感，作為其請求之法律依據
      。
    (二)當然作為請求權基礎之法規範，其來源及形式並無一定之
      限制，可以從規範位階最低之下位行政慣例開始，不斷向
      上溯源。由行政規則、法規命令、法律，進而拉到憲法之
      層次，均無不可。但是須注意者為：
      1.位階越高之法規範固然規制效力也越大，但同時其規範
        內容也越抽象，越具多義性，難以直接適用。不經具體
        化，權利形成之架構無以確立，法院也沒有一個明確的
        構成要件可為判斷標準。
      2.而抽象法律原則運用於個案中之具體化過程，是原告論
        述其請求權規範基礎所必經之歷程，無從以抽象而空泛
        之法感代之。
      3.這個觀點法院之所以必須一再強調，正是因為實務上有
        太多之先例顯示，人民經常是在「對其請求權法規範基
        礎沒有清楚認知」之情況下，任意提起行政訴訟，這種
        現象造成訴訟資源之重大浪費，也無助於公法爭議之有
        效解決，極待矯正。
  二再從法之實質（價值）體系為闡明：
    (一)在此首先必須指明，原告參與公職考試合格之科目為何，
      與其任職台北縣中和地政事務所時，俸給應否提敘，無直
      接關連性，原告亦不得據該考試合格之事實，作為請求俸
      給提敘之法規範基礎。其道理在於：
      1.按「公職考試」之功能，在於篩選出「具有擔任特定公
        職基本條件」者。通過考試鑑別之人，固然取得擔任公
        職之資格，但其在擔任該項公職以後，能否在工作中累
        積經驗及技巧，提昇自己的本職學能，以應付職位上較
        困難之挑戰，並因此具有擔任更重要職務之能力，還是
        要透過工作歷練才能確定。
        【註】：(1)其實所有考試，除了資格考以外，原則上功
                  能都相同，僅是在作初步鑑別，決定受測者
                  能否加入一項「事務」流程中（這個「事務
                  」可能是一個學程計畫，也可能是一個職務
                  ，或一份合約），但允許加入並不保證一定
                  可以通過該事務流程，就如同考試入學並不
                  保證一定可以畢業。
                (2)即使是就資格考言之，通過考試者固然能取
                  得專業證照，並執行一定之專門職業。但實
                  際執業過程中是否符合專業水準或專業倫理
                  ，也未必能用通過資格考來保證。
      2.因此「公職考試」僅在公務員之任用上具有意義。在本
        案中，即原告是否資格可以轉任至台北縣中和地政事務
        所任職。如已任職成功，應受何種等級之待遇，可謂與
        公職考試無涉。
    (二)另外本案也與公務員服務年資之認列無涉，因為年資涉及
      退休金基數之計算。而與本案中原告爭執之任職俸給標準
      無涉。
    (三)而全案真正有意義之爭點在於︰當原告從台灣土地銀行之
      公營事業行庫，轉入一般行政機關時，因為「公營事業行
      庫」與「一般行政機關」在人事法令有不同之俸給及昇遷
      體制。因此當原告轉入該一般行政機關，應該享有何種之
      身分待遇﹖其所以成為問題，其道理在於：
      1.公務員必須先擔任特定職務後，以後才會隨著其年資之
        累積，按其工作表現而陞遷，並因此提升其服務俸給，
        以表彰其任職之功績與努力。
      2.而一般行政機關對公務員功績與努力之評量與回應，在
        現行法制下，是建立在「（官）職等」與「俸點」架構
        下。前者建立在「昇遷」之觀念上，表徵特定公務人員
        從事特定等級職務之資格以及其服務過程中之功績（因
        此官職等之提昇，要考慮其原始晉用之原因以及考績狀
        況）。而後者則僅有「年資」之意義，表徵特定公務人
        員任職期間之久暫以及因服務年資所對應之薪俸數額（
        所以才有「年功俸」之概念）。
      3.我國因為歷史因素，曾將很多原本私人部門之事務，納
        入國家之行政任務範圍內，並因此設立了設有各式各樣
        不同的公部門執行此等任務，例如國營事業（這是世界
        各國少有之現象）、公立學校，甚至是各種財團組織。
        且從台灣光復初期之始，直到政府改造工程推動時止，
        在社會觀念上，也一直將此等部門與一般行政機關之文
        官組織混為一談。而這些部門中也有極多的人員工作其
        中，其中有部分人員在進入此等公部門工作之始，同樣
        也是參加國家舉辦之公職考試才取得工作資格者。這些
        人員，嚴格言之，不具公務員身分，但基於上述歷史背
        景之考量，又被視為廣義之公務員。
      4.面對上述既有之龐大政府部門，雖然直到最近社會大眾
        才開始意識到狹義文官體系與廣義公部門間之區別。但
        早在這二大部門設立之始，即對組織成員之表現及陞遷
        ，有各自有不同之評量系統。而且二個評量系統無從相
        互轉換。因此國營事業部門之成員如轉入一般行政機關
        ，其在該一般行政機關任職之始，究竟要按何等勳勞評
        量標準，決定其任職之始的職等及俸點，即成為一個有
        待解決之課題。這必須建立起一套評量標準。
      5.而建立這套標準所須權衡之對立價值則為「既有文官體
        制之維護」與「優秀人才之拔擢」。國家需要有優秀人
        才進行文官體系以完成行政任務，但優秀人才至少必須
        有文官資格（最起碼資格），而且要有一定的歷練，才
        配得對應之適當職等與俸給。這種歷練必須經過審查，
        而審查歷練時，純粹私人企業或組織中歷練，因為政府
        機關之熟悉度不足，只能割愛。而將之限制在其他廣義
        之公部門（附帶言之，政府如果真的打算晉用優秀人才
        ，私部門經歷之審查，無論如何，都須設法克服其技術
        上之困難）。如此審查結果，至少國家是認為「文官體
        制之維護」與「優秀人才之拔擢」間才能取得平衡。
      6.以上所言之抽象價值衡量，其所須考慮之因素，固然如
        原告所言，須考慮前後二部門間業務上之相關性以及轉
        任者在不同部門間所實際從事工作內容之近似性決定。
        但是廣義之公務部門性質各不相同，其人員轉任文官體
        系之情形也常發生，文官體系之職位種類繁多。面對此
        等情形，首先必須考量的則是，衡量之方式。
        (1)這裏理論上有二種方式可供選擇，一種「個案裁決之
          準繩(standards) 」，另一種則是「通用規則之明確
          規則(bright line rules) 」。
        (2)而二種衡量方式之利弊得失，簡言之，取決於處理機
          關之訊息成本。其中：
          通用規則優點是，結果比較容易預測，可以降低爭
            議成本，但其缺點則是在某些情況下，會有照顧不
            週之處。
          個案裁決之優點則是能妥適照顧個案之公平性，但
            其問題出在處理機關有無照顧龐大文官體系中複雜
            職務分類之能力。
        (3)有關「個案裁決準繩」與「通用規則」在實務上的取
          捨，可參閱「經濟學與法律的對話」一書第71頁以下
          及其餘各章節之說明。簡言之；當被告機關對不同職
          務工作內容之相關性能事前掌握足夠的資訊時，宜採
          個案裁決。當被告機機關對上開職務內容異同無法掌
          握足夠的資訊時，則宜採通用規則。這是從法律之經
          濟分析所建立之判別標準，而立法者對此有預為決定
          之形成權限。
參、在上開法制背景下，本院對兩造上開爭點之判斷結論：
  一本案原告對請求提敘俸給所依據之法規範基礎及其理論體系
    ，並沒有清楚而具邏輯性的闡明，只是用一些抽象而鬆散的
    法理（例如「信賴保護」或「任考試服公職權利」、「考用
    合一」等等）做為其主張之依據。
  二事實上被告機關已清楚指明，本案原告申請提敘俸給之法規
    範基礎為：
    (一)91年8 月30日修正施行之公務人員俸給法第17條，其規定
      內容為：
      1.第1項：
        公務人員曾任下列年資，如與現任職務職等相當、性質
        相近且服務成績優良者，得按年核計加級至其所銓敘審
        定職等之本俸最高級；如尚有積餘年資，且其年終（度
        ）考績（成、核）合於或比照合於公務人員考績法第7
        條之規定，得按年核計加級至其所銓敘審定職等之年功
        俸最高級為止：
        一、...
        二、公營事業人員年資。
      2.第4項：
        第1項所稱職等相當，指公務人員曾任職務等級與擬任
        職等相當；所稱性質相近，指公務人員曾任職務工作性
        質與擬任職務之性質相近。
      3.第5項：
        公務人員曾任職等相當、性質相近、服務成績優良年資
        提敘俸級之認定，其辦法，由考試院定之。
    (二)公務人員曾任公務年資採計提敘俸級認定辦法第5 條，其
      規定內容為：
      公務人員曾任公務年資，其工作性質相近，依下列規定認
      定之：
      一、曾任職務經銓敘部銓敘審定之職系，與擬任職務職系
          依職組暨職系名稱一覽表規定為同一職組或得單向調
          任或得相互調任者。
      二、曾任職務並無職系之規定，由原機關出具工作內容證
          明，就其工作內容對照職系說明書或職務說明書認定
          其適當職系後，依前款認定之。
     (三)90年1月20日修正發布之職系說明書，其中規定：
       (1)一般行政職系：
        本職系之職務係基於一般行政管理、文書處理、速記、
        議事、事務管理、物料管理、財產管理、倉庫管理、物
        料採購、出納、打字等知能，對下列工作從事計畫、研
        究、擬議、審核、督導及執行等：...
        (一)....
        (二)....
        ......
        (九)物料
          採購：含物料、器材採購之詢價、比價、議價、招標
          及訂約，採購款項及費用之核算與簽付，自行或委託
          信託貿易機構訂購國內外器材，違反採購合約案件之
          處理及廠商登記與信用調查等。
        (2)地政職系：
          本職系之職務係基於地政方面之知能，對土地測量、
          土地登記、地籍管理、地權調整、土地稅則、土地徵
          收、土地放領、土地估價、土地使用管理與規劃、實
          施耕者有其田、平均地權及方域行政等，從事計畫、
          研究、擬議、審核、督導及執行等工作。
        (3)金融保險職系規定：
          本職系之職務係基於金融、保險等知能，對下列工作
          從事計畫、研究、擬議、審核、督導及執行等：
          (一)金融：含資金統籌融通，調節供求，促進工商業活
            動、金融章則擬訂，利率調整、貨幣公債發行、外
            匯證券管理、信用投資調查、公產代管、庫存檢查
            、存款、放款、貼現、匯兌、結匯、儲蓄、公庫、
            現金票據出納、帳冊登記，證券募集、發行、交易
            之管理、監督等事項。
          (二).....
  三而上開法規範性質上正是前述之「通用規則」，即使在個案
    中適用有不完美之處，畢竟還是立法者考慮處理成本後，授
    權被告機關制定法規命令之立法抉擇，法院自應遵守。事實
    上面對此等案件，法院從來不認為能有足夠之資訊進行個案
    式之審查，更何況是被告機關之一般文官，此外個案式審查
    之另一缺失，則是因為無法保證每一位承辦人員都一樣賢明
    而有智慧，中間一定會有因人而異之差別存在，反而無法平
    等處理所有個案，因此通用規則才是成本最低的選擇。
  四則依上開法規範，原告在台灣土地銀行所任職務中，只有如
    附表編號3 至4 所任之職務可以定性為「普通行政」項下之
    「一般行政職系」，而依上述之「職組暨職系名稱一覽表」
    中「普通行政」之備註欄所載，「一般行政職系」單向調任
    「地政職系」者，可視為同一職組。其餘如附表編號5 至10
    所示之職務則屬「金融保險職系」，因此與原告現在台北縣
    中和地政事務所擔任之地政職系職務，並非同一職組，依上
    開法規範自不得予以提敘。從而被告機關只依如附表編號3
    至4 之年資予以提敘原告之俸給，自屬合法有據。
  五至於原告之爭執重點不外是：
    (一)土地銀行以94年3 月1 日總人甄字第0940004043號函文出
      具之說明書，對其所任職務之描述不夠精準，因為原告在
      土地銀行之信託部或各分行任職期間，主要從事者仍然是
      帳款之催收，而與不動產之處理有關。從此延伸，被告機
      關依該說明書所載，對原告任職土地銀行時職務內容之「
      法律定性」也有錯誤。何況土地銀行本身又是專營土地開
      發業務之銀行，其工作內容當然與地政職系有關。
    (二)另外上開法規範將總務工作與地政職系納入同一職組，也
      有違日常經驗法則。因此默示認為該法規範違憲（這點原
      告沒有明白指出，但從訴狀中記載之文字可以推知其隱含
      之意）。
  六但本院基於下述理由，認為原告以上之主張均非有據，無從
    推翻原處分合法性之認定，故其本件請求為無理由，應予駁
    回。
    (一)不管各種公部門之任務為何，都須有眾多不同專長之成員
      共同協力，才能遂行其公務行政，而這些成員既然專長不
      同，職組、職系也未必相同，當然不會因為其部門任務，
      而謂每一成員均有達成該部門任務之專長（例如法院也有
      人會統之配置人員，不能謂在法院任職過會計工作者，即
      具有司法行政之專長）。是以本案土地銀行之營業項目，
      與原告職系之判斷全然無涉，二者不能混為一談。
    (二)而職務內容之描述及其法律上之定性，必須通觀全部工作
      定之，無法單取其中某一部分特別強調之。這種類型化之
      歸類方式涉及上述「通用規則」之立法抉擇，無從按個人
      之實際工作內容，深入逐一檢視，是以原告不得要求被告
      機關再詳審多年之實際作業比例，定其職系歸屬，因其審
      查成本過高。而審查正確之機率也不會很高（因為沒有人
      能重新經歷原告過去職務之每一細節），可預見其效益甚
      低。因此本院認為，成本效益之衡量，足以讓被告機關取
      得拒卻原告上述調查請求之合法基礎。
    (三)至於上開法規範有無違憲之課題，由於原告並沒有堅強之
      法理論述，且司法院釋字第605 號解釋意旨，亦已間接肯
      認上開法規範之合憲性，則原告此等法律主張自非有據。
      【註】：司法院釋字第605 號解釋之解釋文人內容：
              1.憲法第18條規定人民有服公職之權利，旨在保
                障人民有依法令從事於公務，暨由此衍生享有
                之身分保障、俸給與退休金等權利。
              2.公務人員依法銓敘取得之官等俸級，基於憲法
                上服公職之權利，受制度性保障（本院釋字第
                575 號、第483 號解釋參照）。
              3.惟其俸給銓敘權利之取得，係以取得公務人員
                任用法上之公務人員資格為前提。中華民國88
                年11月25日修正發布之公務人員俸給法施行細
                則（以下簡稱88年施行細則）第15條第3 項修
                正規定，區別各類年資之性質，使公務人員曾
                任聘用人員之公務年資，僅得提敘至本俸最高
                級為止，與憲法第7 條保障平等權之意旨並無
                牴觸。
              4.88年施行細則第15條第3 項修正規定，使公務
                人員原任聘用人員年資，依84年12月26日修正
                發布之公務人員俸給法施行細則（以下簡稱84
                年施行細則）及87年1 月15日修正發布之公務
                人員俸給法施行細則（以下簡稱87年施行細則
                ）第15條第2 項、第3 項規定，得按年提敘俸
                級至年功俸最高級者，僅得提敘至本俸最高級
                為止。並另以指定施行日期方式，訂定過渡條
                款。
              5.衡量此項修正，乃為維護公務人員文官任用制
                度之健全、年功俸晉敘公平之重大公益，並有
                減輕聘用人員依88年修正前舊法規得受保障之
                利益所受損害之措施，已顧及憲法上之信賴保
                護原則，與平等原則亦尚無違背。
              6.上開施行細則旨在提供公務人員於依法任用之
                後，其未具公務人員任用資格前所曾任之公務
                年資，酌予核計為公務人員年資之優惠措施，
                本質上並非限制人民之財產權，故不生違反憲
                法第23條之問題。
肆、綜上所述，本件原核定俸給等級之處分於法無違，復審決定
    予以維持亦無錯誤，原告訴請撤銷，並請求對其作成「准予
    提敘至薦任第6 職等年功俸6 級」之行政處分，為無理由，
    應予駁回。
據上論結，本件原告之訴為無理由，爰依行政訴訟法第98條第3
項前段，判決如主文。
中    華    民    國    95    年     7    月   27     日
                        第五庭審判長  法  官  張瓊文
                                      法  官  蕭忠仁
                                      法  官  帥嘉寶
上為正本係照原本作成。
如不服本判決，應於送達後20日內，向本院提出上訴狀並表明上
訴理由，如於本判決宣示後送達前提起上訴者，應於判決送達後
20日內補提上訴理由書（須按他造人數附繕本）。
中    華    民    國    95    年     7    月   27     日
                                      書記官  蘇亞珍


司法院資訊處製作；財團法人民間司法改革基金會備份。
